臺北高等行政法院判決
　　　　　　　　　　　　　　　　　　 95年度訴字第02775號
　　　　　　　　　　　　　　　.
原　　　告　甲○○
被　　　告　經濟部智慧財產局
代　表　人　蔡練生（局長）
訴訟代理人　丙○○
參　加　人　乙○○
上列當事人間因新型專利舉發事件，原告不服經濟部中華民國95
年6 月19日經訴字第09506170340 號訴願決定，提起行政訴訟，
並經本院依職權命第三人乙○○參加訴訟，本院判決如下：
    主  文
原告之訴駁回。
訴訟費用由原告負擔。
    事  實
一、事實概要：
    原告前於民國（下同）87年4 月2 日以「新型彩色電場冷光
    」向被告經濟部智慧財產局申請新型專利，其後經多次修正
    新型名稱，於90年2 月19日修正為「彩色電場冷光」，經被
    告編為第00000000號審查，准予專利（下稱系爭專利），並
    於公告期滿後，發給新型第180838號專利證書。嗣參加人乙
    ○○以其有違核准時專利法第98條第1 項第1 款及第2 項之
    規定，對之提起舉發。案經被告審查，於94年5 月24日以（
    94）智專三（二）04024 字第09420474630 號專利舉發審定
    書為「舉發成立，應撤銷專利權」之處分（下稱原處分）。
    原告不服，提起訴願，經經濟部95年6 月19日經訴字第0950
    6170340 號訴願決定駁回，原告仍不服，遂向本院提起行政
    訴訟。本院依職權命參加人參加訴訟。
二、兩造聲明：
　(一)原告聲明：訴願決定及原處分均撤銷。
　(二)被告聲明：原告之訴駁回。
三、兩造之爭點：
    系爭專利與引證1相較是否具進步性？
　(一)原告主張：
    1.由參加人所提舉發證據1 為西元1992年6 月30日公告之美
      國第5,126,214 號專利案（下稱引證1 ）內容之example
      15與example16 所述內容可得知引證1 是有機EL轉色製程
      ，並非無機EL轉色製程，與系爭專利之標的物不同。
    2.引證1 之有機EL所有轉色製程所使用之材料與膜層全部都
      被沉積於兩電極之內，而系爭專利之無機EL所有轉色製程
      所使用之材料與膜層全部都塗佈於電極之外部。
    3.引證1 之有機EL的轉色方式是「電致光」，而系爭專利之
      無機EL的轉色方式是「光致光」。「電致光」與「光致光
      」的發光本質與機制完全不同，故系爭專利明顯具有新穎
      性。
    4.因引證1 之有機EL的轉色方式是發生於兩電極之間，而有
      機EL又被稱為「有機LED ，OLED」屬於電阻性電子元件，
      所以無論是轉色層或是filter都必須可以導電，讓電子順
      利通過轉色層與filter，到達發光層與電洞注入層，這個
      元件才可正確工作而發光。所以無論是轉色層或是filter
      都必須被限制於可以導電之材料。而系爭專利是無機EL，
      所有轉色製程所使用之材料與膜層全部都塗佈於電極之外
      部，完全不接觸電壓與電流，所以只要是螢光材料混合有
      附著力的高分子聚合物即可，完全不需考慮所選擇的螢光
      材料或是高分子聚合物是否可以導電，是否會阻擋電子通
      過。如此材料選擇極為簡易，因此明顯具有新穎性與進步
      性。
    5.引證1 之有機EL所有轉色製程所使用之材料與膜層全部都
      被沉積於兩電極之內，必須施加15V 至20V 的電壓，通過
      90mA／平方公分電流，才會發光。螢光材料本質上穩定度
      都不好，很容易被分解，施加上電壓與電流對螢光材料都
      是一種衝擊，螢光材料的選擇必須受限於可以忍受電壓與
      電流衝擊之螢光材料才行，材料的取得會受到一定的限制
      。為了取得對電流衝擊比較穩定之螢光材料，甚至必須使
      用含有劇毒之螢光材料，這些含有劇毒之材料使用不當可
      能會危及施工者與使用者，將來對環境保護也是一個棘手
      之問題。而系爭專利之無機EL，所有轉色製程所使用之材
      料與膜層全都塗佈於電極之外部，完全不接觸電壓與電流
      ，所以沒有任何電子的衝擊，只要是螢光材料幾乎就可以
      使用，所以可以輕易地選取無毒或毒性極低的材料使用。
      因此系爭專利具有新穎性與進步性。
    6.引證1 之有機EL所有轉色製程所使用之材料與膜層全部都
      被沉積於兩電極之內，以真空物理蒸鍍或是真空濺鍍為施
      工方式（薄膜製程），必須使用真空設備，施工極為不易
      ，量產受到很大之限制。系爭專利是無機EL，所有轉色製
      程所使用之材料與膜層全都塗佈於電極之外部，通常使用
      網版印刷或噴墨塗佈（厚膜製程），施工容易，產能高，
      明顯具有新穎性與進步性。
    7.引證1 之有機EL所有轉色製程所使用之材料與膜層全部都
      被沉積於兩電極之內，必須施加15V 至20V 的電壓，通過
      90mA／平方公分電流，才會發光，因此膜層的膜厚對於電
      器特性變的非常重要，只要膜厚改變，電器特性就一定會
      發生變化，這種製程對產品的良率與穩定性都是很大的考
      驗，對生產者而言，亦是一項嚴苛之考驗。系爭專利之無
      機EL，所有轉色製程所使用之材料與膜層全部都塗佈於電
      極之外部，通常使用網版印刷或噴墨塗佈，不只是施工容
      易，倘若膜厚發生改變，與元件的電器特性完全無關，這
      種製程對產品之良率與穩定性都不會發生影響，明顯具有
      新穎性與進步性。
    8.引證1 之有機EL所有轉色製程所使用之材料與膜層全部都
      被沉積於兩電極之內，必須使用真空設備施工，設備複雜
      ，價格高昂，體積龐大，施工極為不易，不當耗料極多（
      約70% 以上的不當耗料，只有不到30% 的材料被沉積於基
      材上），模具複雜度極高，模具與真空腔體清潔極為不易
      ，沉積出之圖案又受到非常多之限制（例如真空鍍膜就無
      法鍍出彩色相片一般之圖案）。而系爭專利之無機EL，所
      有轉色製程所使用之材料與膜層全部都塗佈於電極之外部
      ，通常使用網版印刷或噴墨塗佈，不只是設備便宜，價格
      低廉，穩定且容易保養，施工更是容易，輕易即可印刷出
      照片或任何彩色圖案。尤其無論是網版印刷或噴墨塗佈幾
      乎都無材料之浪費，量產時，材料的使用率甚至可以超過
      99% 以上，對於成本與環境之保護都是重要之改良與進步
      ，明顯具有新穎性與進步性。
    9.引證1 之有機EL所有轉色製程所使用之材料與膜層全部都
      被沉積於兩電極之內，必須使用真空設備施工，真空設備
      於抽真空時耗時甚多，同時也耗損大量的電能，對量產極
      為不利，大量的電能耗損對環境與能源衝擊極大。而系爭
      專利之無機EL，所有轉色製程所使用之材料與膜層全部都
      塗佈於電極之外部，通常使用網版印刷或噴墨塗佈，可以
      立即施工，無須抽真空的等待時間，使用之電能又低，對
      於量產效率與環境保護都是極大的改良與進步，明顯具有
      新穎性與進步性。
    10.系爭專利之無機EL，所有轉色製程所使用之材料與膜層全
      部都塗佈於電極之外部，通常使用網版印刷或噴墨塗佈，
      可以立即施工，也可以立即停工，倘若發現施工上之錯誤
      可以立即修正後再開工；但引證1 之有機EL所有轉色製程
      所使用之材料與膜層全部都被沉積於兩電極之內，必須使
      用真空設備施工，真空設備於抽真空時耗時甚多，同時也
      耗損大量的電能，倘若發現錯誤必須修正，開啟真空腔體
      成本上與時間之耗損均極為高昂，故系爭專利明顯具有新
      穎性與進步性。
    11.引證1 之有機EL所有轉色製程所使用之材料與膜層全部都
      被沉積於兩電極之內，必須使用真空設備施工，真空沉積
      所使用之溫度高（引證1 之有機EL是攝氏200 度），必須
      使用金屬模具，沉積出之圖案因此受到非常多之限制；而
      系爭專利之無機EL，所有轉色製程所使用之材料與膜層全
      部都塗佈於電極之外部，通常使用網版印刷或噴墨塗佈，
      在常溫之下即可工作，又因模具極容易製造，網版印刷通
      常使用高分子塑膠網紗製造即可，噴墨塗佈方式甚至不需
      要任何模具。無論是網版印刷或噴墨印刷通常都是陰乾或
      攝氏數十度低溫乾燥，不若引證1 之有機EL需攝氏200 度
      高溫才可進行真空鍍膜，系爭專利明顯具有新穎性與進步
      性。
    12.就組成結構而言，引證1 之有機EL，所有轉色製程結構如
      下：透明基材（通常是玻璃）、ITO （透明電極）、filt
      er（必須是導體，能讓電流通過）、轉色層（PMMA diper
      sion film of Phenozasone 9）（必須是導體，能讓電流
      通過）、發光層（1,4-bis 《phen1-2-ptolylvinyl 》
      benzene PTVB》）、電洞注入層（TPDA）、電極、絕緣基
      材。而系爭專利之無機EL，所有轉色製程結構如下：filt
      er（透明色膜）、轉色層（次極被激發層）、透明基材（
      通常是PET ）、ITO 透明電極、發光層（phosphor，燐光
      粉）、介電層、電極、絕緣基材。又透明色膜下為次極被
      激發層，再其下為電致冷光（初極發光激發層）。由上述
      說明可知，引證1 之有機EL所有轉色製程與系爭專利之無
      機EL之轉色製程結構完全不同，系爭專利明顯具有新穎性
      及進步性。
　(二)被告主張：
    1.系爭專利申請專利範圍所界定者係一範圍很大的上位概念
      ，由系爭專利第1 項獨立項之內容可知，其電場冷光裝置
      包含：電場冷光（激發源）、被照射層（被激發源）、及
      一透光色膜，上述3 層依序緊貼；系爭專利於申請專利範
      圍中所界定之3 個構件內容，完全未提及起訴理由1 之電
      場冷光（EL）的轉色方式或轉色製程的相關電流及電壓條
      件，亦未提及上述轉色製程所使用材料之導電條件及印刷
      或塗佈方式，故起訴理由1 所論述皆非基於系爭專利申請
      專利範圍所述內容之比較分析，而是不相關之技術比較，
      並不足以佐證系爭專利仍具有進步性。
    2.又查引證1 說明書第16例中已揭示其結合一Phenoxazone
      （偶氮苯氧基物）聲光材料膜及一彩色濾光片，而將由一
      電場冷光（EL）發出之偏綠藍光改變成紅光；相較之下，
      系爭專利亦是以螢光材料之被照射層結合透光色膜，來將
      電場冷光發出的光改變成特定所需的頻率或顏色光，故系
      爭專利相對之下其運用之技術或知識已揭示於引證1 ，且
      系爭專利所達成之功效仍與引證1 相同，並未有所增進，
      系爭專利仍不具進步性。
    3.原告主張引證1 於系爭專利之專利舉發（N03 ）事件中認
      定不具證據力，而在本件專利舉發案（N05 ）卻認定引證
      1 可證明系爭專利不具進步性，被告前後審查不一云云。
      經查，本件引證1 與系爭專利舉發（N03 ）案之舉發證據
      2 相同，固為同一證據；系爭專利舉發（N03 ）案被告係
      於93年3 月26日作成審定，而本件舉發（N05 ）案參加人
      係於93年5 月24日提出舉發，被告就系爭專利舉發（N03
      ）案作成舉發不成立之處分在先，本件舉發（N05 ）案提
      出申請在後，故符合「再為舉發」之要件；被告於系爭專
      利舉發（N03 ）案係認舉發證據1 至5 之構造與系爭專利
      不同，不足以證明系爭專利不具新穎性，系爭專利之結構
      特徵及其可形成單色或彩色與圖案組合之顯示功效，亦非
      熟習該項技術者就該系爭專利舉發（N03 ）案之舉發證據
      1 至5 之組合可輕易完成者，故亦不能證明系爭專利不具
      進步性。而本件舉發（N05 ）案被告仍然認定系爭專利具
      新穎性，惟認本件引證1 專利說明書第16例已揭示系爭專
      利所運用之技術與知識，系爭專利不具功效之增進而不具
      進步性。又查系爭專利舉發（N03 ）案舉發理由有關本件
      引證1 之技術內容略以：「…揭示一接受直流電源之發光
      組合件，該組合件主要包含一可發出波長範圍460~520nm
      光線的電場發光螢光體層及一可發出波長範圍590~610nm
      光線的波長變換螢光體層。該電場發光螢光體層係一無機
      電場發光材料，例如：ZnS ：CuCl之混合物；該波長變換
      螢光體層特別可選用一若丹明基組成之化合物。本案並進
      一步揭示三種型式之電場冷光，第一種是單一發光層，係
      由前述兩種發光材料混合而成；第二種是由前述兩種材料
      堆疊而成之積層，該積層被置於陰極及陽極之間；第三種
      是將波長變換螢光體層完全設在該電場冷光單元之結構體
      外。本案所使用之電場冷光元件係一無機之直流型式之電
      場冷光材，其所發出光線之範圍會受到限制，而被轉換之
      光線之波長則無法呈現多種顏色。」；而本件舉發（N05
      ）案之舉發理由有關引證1 之技術內容略以：「…引證1
      更揭露有電場冷光、螢光物質及濾光色膜，其中該濾光色
      膜係相當於系爭專利之透光色膜，且亦為一紅色色膜，並
      由引證1 『…by combining a Phenoxazone fluorescent
      material and a color filter,a greenish blue light
      in chromaticity could be changed easily to a red
      light which is difficult to obtain from EL. 』中即
      清楚描述透過螢光物質及濾光色膜可輕易改變由電場冷光
      獲得紅色光。至於系爭專利之申請專利範圍第2 項所強調
      之被照射層的分子吸收原始光源的程度與否，決定產生光
      的顏色是否與原始光混合的關係，其係僅為習用光學理論
      技術之直接轉用，而為熟習該項技術者所易於衍生運用，
      況其主要之組成結構已全然為引證1 所揭露，誠然不具實
      質進步性。」而係引用引證1 之專利說明書第16例所述之
      技術內容，其與另案系爭專利舉發（N03 ）案所引用本件
      舉發案引證1 之技術內容相較，二案舉發理由引用之相同
      證據之技術內容既不同，則本件舉發案（N05 ）自無現行
      專利法第108 條準用第67條第4 項一事不再理規定之適用
      。又舉發事實理由不同，被告根據參加人所提之舉發理由
      審查，亦難稱被告之審查前後不一。
  (三)參加人主張：與被告相同。
　　理  由
一、按凡對物品之形狀、構造或裝置之創作或改良，而可供產業
    上利用者，得依法申請取得新型專利，固為系爭專利核准時
    專利法第97條暨第98條第1 項所明定。惟其新型如「係運用
    申請前既有之技術或知識，而為熟習該項技術者所能輕易完
    成且未能增進功效時」，仍不得依法申請取得新型專利，復
    為同法第98條第2 項所明定。
二、本件原告前於87年4 月2 日以「新型彩色電場冷光」向被告
    經濟部智慧財產局申請新型專利，其後經多次修正新型名稱
    ，於90年2 月19日修正為「彩色電場冷光」，經被告編為第
    00000000號審查，准予專利（下稱系爭專利），並於公告期
    滿後，發給新型第180838號專利證書。嗣參加人乙○○以其
    有違核准時專利法第98條第1 項第1 款及第2 項之規定，對
    之提起舉發。案經被告審查，於94年5 月24日以（94）智專
    三（二）04024 字第09420474630 號專利舉發審定書為「舉
    發成立，應撤銷專利權」之處分。原告不服，循序提起行政
　　訴訟，並為事實欄所載各節之主張，是本件應審酌者厥為：
    系爭專利與引證1 相較是否具進步性？
三、經查：
  (一)系爭第00000000號「彩色電場冷光」新型專利案，係一種電
    場冷光組合裝置，使用激發電子能階躍遷產生顏色光，包含
    一電場冷光（激發源），其中電場冷光是一原始發光源，並
    且做為電場冷光組合裝置的基材；一被照射層（被激發層）
    ，其中被照射層是能階易被激發的分子化合物，此化合物可
    以是過渡性金屬化合物、過渡性錯金屬化合物、偶氮化合物
    或各種螢光質和磷光質，此層緊貼於電場冷光之上；一透光
    色膜，其中的透光色膜可以是各種單一顏色的透光色膜，也
    可以是各種色彩與圖案組合的透光色膜，此層緊貼於被照射
    層之上。而參加人所舉舉發證據1 為西元1992年6 月30日公
    告之美國第5,126,214 號專利案（即引證1 ）；證據2 為西
    元1985年11月5 日日本公開特許公報昭00-000000 號專利案
    （下稱引證2 ）；證據3 為86年3 月11日申請，86年9 月11
    日審定公告之第00000000號「冷光片之構造改良」新型專利
    案（下稱引證3 ）。
　(二)系爭專利申請專利範圍第1 項係結合電場冷光、被照射層及
    透光色膜，而得到暖色系之紅光，而引證1 說明書第16例係
    結合EL元件、螢光膜及彩色濾光片，故引證1 可將EL發出之
    偏綠藍光加以改變，亦可得到暖色系之紅光，該紅光不易由
    EL得到，故系爭專利和引證1 均可以得到暖色系之紅光，其
    差異僅在於前者係使用透光色膜，而後者係使用彩色濾光片
    ，引證1 技術內容已揭示系爭專利所運用之技術與知識，二
    者實質技術內容及達成功效係屬相同，系爭專利申請專利範
    圍第1 項應無功效之增進，不具進步性。原告雖稱：材料並
    非在新型專利內，故被告機關處分違法云云。然被告係以系
    爭專利的技術結構已為引證案揭露，系爭專利無功效之增進
    ，故認系爭專利不具進步性，而非以材料為由認系爭專利不
    具進步性，故原告之主張，要不可採。
  (三)又系爭專利申請專利範圍第2 項係界定一般EL元件與螢光材
    料在光之吸收、發射及合成等運作原理，引證1 則提及利用
    EL 元 件發光，再與適當螢光材料配合而得到藍、綠、紅三
    色，進而藉由顏色之組合而得到全彩色之顯示，故系爭專利
    申請專利範圍第2 項亦不具進步性。
  (四)至原告另主張：引證1 於系爭專利之專利舉發（N03 ）事件
    中認定不具證據力，而在本件專利舉發案（N05 ）卻認定引
    證1 可證明系爭專利不具進步性，被告前後審查不一云云。
    惟查：
    1.本件引證1 與系爭專利舉發（N03 ）案之舉發證據2 相同
      ，固為同一證據；系爭專利舉發（N03 ）案被告係於93年
      3 月26日作成審定，而本件舉發（N05 ）案參加人係於93
      年5 月24日提出舉發，被告就系爭專利舉發（N03 ）案作
      成舉發不成立之處分在先，本件舉發（N05 ）案提出申請
      在後，故符合「再為舉發」之要件。
    2.被告於系爭專利舉發（N03 ）案係認舉發證據1 至5 之構
      造與系爭專利不同，不足以證明系爭專利不具新穎性，系
      爭專利之結構特徵及其可形成單色或彩色與圖案組合之顯
      示功效，亦非熟習該項技術者就該系爭專利舉發（N03 ）
      案之舉發證據1 至5 之組合可輕易完成者，故亦不能證明
      系爭專利不具進步性。而本件舉發（N05 ）案被告仍然認
      定系爭專利具新穎性，惟認本件引證1 專利說明書第16例
      已揭示系爭專利所運用之技術與知識，系爭專利不具功效
      之增進而不具進步性。
    3.查系爭專利舉發（N03 ）案舉發理由有關本件引證1 之技
      術內容略以：「…揭示一接受直流電源之發光組合件，該
      組合件主要包含一可發出波長範圍460~520nm 光線的電場
      發光螢光體層及一可發出波長範圍590~610nm 光線的波長
      變換螢光體層。該電場發光螢光體層係一無機電場發光材
      料，例如：ZnS ：CuCl之混合物；該波長變換螢光體層特
      別可選用一若丹明基組成之化合物。本案並進一步揭示三
      種型式之電場冷光，第一種是單一發光層，係由前述兩種
      發光材料混合而成；第二種是由前述兩種材料堆疊而成之
      積層，該積層被置於陰極及陽極之間；第三種是將波長變
      換螢光體層完全設在該電場冷光單元之結構體外。本案所
      使用之電場冷光元件係一無機之直流型式之電場冷光材，
      其所發出光線之範圍會受到限制，而被轉換之光線之波長
      則無法呈現多種顏色。」；而本件舉發（N05 ）案之舉發
      理由有關引證1 之技術內容略以：「…引證1 更揭露有電
      場冷光、螢光物質及濾光色膜，其中該濾光色膜係相當於
      系爭專利之透光色膜，且亦為一紅色色膜，並由引證1 『
      …by combining a Phenoxazone fluorescent material
      and a color filter,a greenish blue light in chroma
      ticity could be changed easily to a red light whic
      h is difficult to obtain from EL. 』中即清楚描述透
      過螢光物質及濾光色膜可輕易改變由電場冷光獲得紅色光
      。至於系爭專利之申請專利範圍第2 項所強調之被照射層
      的分子吸收原始光源的程度與否，決定產生光的顏色是否
      與原始光混合的關係，其係僅為習用光學理論技術之直接
      轉用，而為熟習該項技術者所易於衍生運用，況其主要之
      組成結構已全然為引證1 所揭露，誠然不具實質進步性。
      」而係引用引證1 之專利說明書第16例所述之技術內容，
      其與另案系爭專利舉發（N03 ）案所引用本件舉發案引證
      1 之技術內容相較，二案舉發理由引用之相同證據之技術
      內容既不同，則本件舉發案（N05 ）自無現行專利法第
      108 條準用第67條第4 項一事不再理規定之適用。
    4.是N03 舉發案與本件舉發事實理由不同，被告根據參加人
      所提之舉發理由審查，亦難稱被告之審查前後不一。
四、綜上所述，原告所述，為不可採。從而被告所為本件「舉發
    成立，應撤銷專利權」之處分，揆諸首揭法條規定，並無不
    法，訴願決定予以維持，亦無不合。原告徒執前詞，訴請撤
    銷，為無理由，應予駁回。
五、兩造其餘攻擊防禦方法均與本件判決結果不生影響，故不逐
    一論述，併此敘明。
據上論結，本件原告之訴為無理由，爰依行政訴訟法第98條第3
項前段，判決如主文。
中　　華　　民　　國　　96　　年　　5 　　月　　9 　　日
                        第二庭審判長法  官　蕭惠芳
                                    法  官  畢乃俊
                                    法　官  陳金圍
上為正本係照原本作成。
如不服本判決，應於送達後20日內，向本院提出上訴狀並表明上
訴理由，如於本判決宣示後送達前提起上訴者，應於判決送達後
20日內補提上訴理由書（須按他造人數附繕本）。
中　　華　　民　　國　　96　　年　　 5　　月　　 9　　日
                                    書記官  陳可欣
